臺灣桃園地方法院民事判決　　　　　　　　　　　　　九十三年度訴字第七九二號
　　原　　　告　乙○
　　訴訟代理人　曾國龍律師
　　被　　　告　甲○○
　　訴訟代理人　邱秀珠律師
　　複　代理人　溫俊富律師
右當事人間請求所有權移轉登記事件，本院於中華民國九十三年十一月十六日言詞辯
論終結，判決如左：
    主    文
原告之訴駁回。
訴訟費用由原告負擔。
    事    實
甲、原告方面：
一、聲明：被告應將坐落桃園縣平鎮市○○段東勢小段第四○三之一六地號土地（下
    稱系爭土地），其中如附圖所示藍色部分分割後，移轉登記予原告所有。
二、陳述：被告之父即訴外人吳昌和前於民國六十四年九月四日與原告訂定土地交換
    契約書（下稱系爭交換契約），其中第一條、第二條約定訴外人吳昌和應將其所
    有之系爭土地如附圖所示藍色部分移轉交換予原告，而原告則應將其所有與系爭
    土地同段第四○三之一七地號及第四○三之一三地號土地內如附圖所示紅色部份
    移轉予訴外人吳昌和，訂約後雙方隨即點交上開土地予對方使用。嗣訴外人吳昌
    和未及協同原告辦理相關土地移轉登記事宜，即於六十年十一月六日過世，並由
    被告繼承系爭土地及系爭交換契約之權利。因被告日前希望原告補償其費用，原
    告不同意並要求被告為移轉登記事宜而為被告所拒絕，原告乃提起本件訴訟，依
    民法繼承之規定及系爭交換契約之約定，訴請判決如聲明所示。
三、對被告抗辯所為之陳述：
（一）六十二年九月三日公布之農業發展條例第二十二條但書亦有規定：部分變更為
      非耕地使用者，其變更部分得為分割。而系爭交換契約所約定交換之土地均係
      用為興建農舍或作為道路使用，自得為分割。且七十二年八月一日修正之農業
      發展條例第三十條已規定因出售與毗鄰耕地自耕農而與其耕地合併得為分割，
      而系爭交換契約所交換之土地既均與毗鄰耕地合併使用供作興建農舍或道路之
      用，自得分割。
（二）九十二年二月七日修正之農業發展條例第十六條但書第一款亦規定「因購買毗
      鄰耕地而與其耕地合併者，得為分割合併」，互易在法律上性質與買賣相同，
      自屬此但書規定之適用範圍，而系爭交換契約所示交換之土地既係與兩造之耕
      地合併使用，自得為分割合併。
（三）兩造前於八十五年間曾共同具名以系爭土地交換契約為據，向桃園縣政府陳情
      ，則被告顯係於八十五年間即已承認原告系爭交換契約上之請求權存在無誤，
      則依民法第一百二十九條第一項、第一百三十七條第一項之規定，原告之請求
      權並未逾重新起算之消滅時效。
四、證據：提出土地交換契約書影本一份、土地登記謄本影本一份、照片五張、桃園
    縣政府工務局八十七年七月一日桃縣工建（戊）字第五八一○號函影本一紙、八
    十五年三月六日桃縣工建（戊）字第四○二五號函影本一紙。並聲請本院履勘現
    場及囑託測量。
乙、被告方面：
一、聲明：原告之訴駁回。
二、陳述：
（一）系爭交換契約自始無效：因系爭土地為農地，而依系爭交換契約於六十四年九
      月四日訂立時有效之農業發展條例第二十二條之規定，系爭土地並不能分割，
      此規定為禁止規定，系爭交換契約違反此規定，而以不能之給付為契約之標的
      ，則依民法第七十一條、第二百四十六條第一項之規定，即屬無效，此觀最高
      法院六十四年度台上字第三三一號判例意旨亦明。至上開農業發展條例第二十
      二條但書雖有部分變更為非耕地使用者，其變更部分得為分割之規定，然其所
      稱「部分變更非耕地使用者」，應以政府徵收、收購或經地政主管機關會同農
      業主管機關專案核准者為限，系爭交換契約所示交換之土地，原告並不能證明
      有經核准變更。且系爭交換契約既於訂約時即已無效，不因嗣後七十二年間農
      業發展條例修正第三十條但書規定而變為有效。況依系爭交換契約，原告所應
      移轉登記予被告之與系爭土地同段第四○三之一七地號及第四○三之一三地號
      土地內如附圖所示紅色部分土地，並無法與被告其餘農地合併。
（二）依現行農業發展條例第十六條之規定，原告請求給付之標的亦屬給付不能：系
      爭土地整筆面積不過二二九平方公尺，無論如何分割，均不可能使分割後每筆
      土地面積達零點二五公頃，是有違上開農業發展條例之規定，自屬給付不能。
（三）縱認系爭交換契約有效，本件原告之請求亦已罹於消滅時效。被告雖曾於兩造
      向桃園縣政府陳情書上簽名，然此係因原告稱其將向建設公司索求利益，而邀
      被告共同為之，被告只需出名等語，故被告始在上開陳情書上簽名，惟並未參
      與任何與該陳情書有關之活動，故被告並無承認債務之舉。
（四）縱認系爭交換契約有效，本件原告之請求又未罹於消滅時效，被告亦為同時履
      行抗辯，即原告應依系爭交換契約將其所有與系爭土地同段第四○三之一七地
      號及第四○三之一三地號土地內如附圖所示紅色部份移轉予被告。然因依現行
      農業發展條例第十六條之規定，原告並無法移轉與系爭土地同段第四○三之一
      七地號及第四○三之一三地號土地內如附圖所示紅色部分之土地予被告，是原
      告之給付已陷於不能，則被告依民法第二百六十六條第一項之規定，亦免為對
      待給付。
三、證據：提出土地登記謄本影本二份、地籍圖謄本影本一紙。
丙、本院依職權函調桃園縣政府工務局八十五年三月六日桃縣工建（戊）字第四○二
    五號陳情案卷宗。
    理    由
一、本件原告起訴主張，被告之父即訴外人吳昌和前於六十四年九月四日與原告訂定
    系爭交換契約，其中第一條、第二條約定訴外人吳昌和應將其所有之系爭土地如
    附圖所示藍色部分移轉交換予原告，而原告則應將其所有與系爭土地同段第四○
    三之一七地號及第四○三之一三地號土地內如附圖所示紅色部份移轉予訴外人吳
    昌和，訂約後雙方隨即點交上開土地予對方使用。嗣訴外人吳昌和未及協同原告
    辦理相關土地移轉登記事宜，即於六十年十一月六日過世，並由被告繼承系爭土
    地及系爭交換契約之權利，惟被告竟拒絕依系爭交換契約為移轉登記事宜，爰依
    民法繼承及系爭交換契約之約定，訴請判決如聲明所示等語。被告則以：系爭土
    地為農地，而依系爭交換契約於六十四年九月四日訂立時有效之農業發展條例第
    二十二條之規定，系爭土地並不能分割，是系爭交換契約違反此規定，即係以不
    能之給付為契約之標的，依民法第七十一條、第二百四十六條第一項之規定，應
    屬無效。況依系爭交換契約，原告所應移轉登記予被告之與系爭土地同段第四○
    三之一七地號及第四○三之一三地號土地內如附圖所示紅色部分土地，並無法與
    被告其餘農地合併。另系爭土地整筆面積不過二二九平方公尺，無論如何分割，
    均不可能使分割後每筆土地面積達零點二五公頃，故有違現行農業發展條例第十
    六條之規定，亦屬給付不能。且縱認系爭交換契約有效，本件原告之請求亦已罹
    於消滅時效。而被告雖曾於兩造共同向桃園縣政府提出之陳情書上簽名，然被告
    只有出名，並未參與與陳情書有關之活動，故被告並無承認債務之舉。又縱認系
    爭交換契約有效，本件原告之請求又未罹於消滅時效，被告亦為同時履行抗辯，
    即原告應依系爭交換契約將其所有與系爭土地同段第四○三之一七地號及第四○
    三之一三地號土地內如附圖所示紅色部份移轉予被告。然因依現行農業發展條例
    第十六條之規定，原告並無法移轉與系爭土地同段第四○三之一七地號及第四○
    三之一三地號土地內如附圖所示紅色部分之土地予被告，是原告之給付亦陷於不
    能，則被告依民法第二百六十六條第一項之規定，亦免為對待給付等語，資為抗
    辯。
二、經查，原告所主張被告之父即訴外人吳昌和前於六十四年九月四日與原告訂定系
    爭交換契約，其中第一條、第二條約定訴外人吳昌和應將其所有之系爭土地如附
    圖所示藍色部分移轉交換予原告，而原告則應將其所有與系爭土地同段第四○三
    之一七地號及第四○三之一三地號土地內如附圖所示紅色部份移轉予訴外人吳昌
    和，嗣訴外人吳昌和未及協同原告辦理相關土地移轉登記事宜，即於六十年十一
    月六日過世，並由被告繼承系爭土地及系爭交換契約之權利義務之事實，有土地
    交換契約書影本一份、土地登記謄本影本一份附卷可稽，並為被告所不爭執，堪
    信為真實。而按繼承人自繼承開始時，除本法另有規定外，承受被繼承人財產上
    之一切權利、義務，民法第一千一百四十八條前段定有明文。本件原告既繼承訴
    外人吳昌和之權利義務，則其依系爭交換契約上之權利，自得主張被告應為上述
    土地移轉行為。
三、次按為擴大農場經營規模，防止農地細分，現有之每宗耕地不得分割及移轉為共
    有。但繼承而移轉者，得為共有；其變更部分得為分割，六十二年九月三日公布
    ，七十二年八月一日修正前之農業發展條例第二十二條定有明文。系爭交換契約
    既係簽訂於六十四年九月四日，自應適用上開法律規定，而系爭土地地目為田，
    有土地登記謄本乙紙在卷可按，系爭交換契約又係約定以其中之一部分即如附圖
    所示藍色部分為交換之標的，而原告並不能證明其於簽訂系爭交換契約當時已將
    該部分之土地變更地目，則訂約時，訴外人吳昌和自不得將系爭土地如附圖所示
    藍色部分分割後將分割之土地移轉登記予原告所有，是系爭交換契約顯係以不能
    之給付為契約之標的，依民法第二百四十六條第一項前段之規定，應屬無效，且
    亦無該條項但書及第二項之情形，則原告尚不得以此無效之契約而請求被告履行
    之。雖原告主張依上開七十二年八月一日修正前之農業發展條例第二十二條但書
    之規定，其變更部分得為分割，惟此但書所謂變更，當係指依法定程序所為之變
    更，而非農地所有人得自行任意變更之，否則上開限制分割之規定即與未規定無
    異，而原告並不能證明系爭土地中如附圖所示藍色部分，其地目已變更為非耕地
    ，前已述及，則其仍執七十二年八月一日修正前之農業發展條例第二十二條但書
    之規定，主張可以分割，尚不足採。系爭交換契約既為無效契約，則原告仍執而
    主張被告應履行所定義務而將系爭土地中如附圖所示藍色部分分割後，移轉登記
    予原告所有，即屬無據。
四、縱系爭交換契約並非無效，惟按請求權，因十五年間不行使而消滅，民法第一百
    二十五條前段亦有明文。經查，系爭交換契約訂立日期係六十四年九月四日，且
    契約內復未另行訂明雙方債權債務之履行日期或期限，是應認自系爭交換契約成
    立時起，雙方之請求權即已得行使，亦即請求權之消滅時效應自系爭交換契約成
    立時起算，則依上開法律規定，至遲於七十九年九月四日，原告基於系爭交換契
    約所生之請求權即已罹於消滅時效，故被告就此所為之抗辯，尚屬有據。雖原告
    另主張被告曾於八十五年間與其共同以系爭交換契約為據，而具名向桃園縣政府
    陳情，故被告應有承認債務之行為，其時效應中斷而重行起算等語。惟查，原告
    本件請求權既已於七十九年九月四日即罹於消滅時效，則嗣後被告縱就此已罹於
    時效之債務為承認，亦非屬時效中斷之問題，蓋時效既已完成，即無中斷之可能
    ，是此時被告所為之承認，應認為係拋棄時效利益，而拋棄時效利益之人，不得
    對於已拋棄之時效利益再行主張，但不禁止債務人主張自拋棄時效利益後重行起
    算之新時效利益（最高法院四十九年度台上字第二六二○號、六十四年度台再字
    第一六四號判例意旨參照）。準此而言，被告若有拋棄時效利益之行為，其法律
    效果亦係時效得重新起算，與原告所主張應自八十五年間重新起算本件消滅時效
    之效果固無不同。惟查，依兩造所共同具名之上開陳情書，其主旨僅陳述略以：
    陽萌建設公司在平鎮市○○段東勢小段第四○三之二七地號興建四層集合住宅出
    售，侵占私有巷道乙案等語；其說明亦僅陳述略以：陽萌建設公司案名賀知章工
    地，其出入口道路係農地，由乙○（即本件原告）與甲○○（即本件被告）二人
    所有（東勢小段第四○三之一三、四○三之一五、四○三之一六、四○三之一七
    號等農地），絕無現有道路之事實，建管單位發給建照，圖利他人明顯等語，有
    桃園縣政府工務局八十五年三月六日桃縣工建（戊）字第四○二五號陳情案卷宗
    影本乙份附卷可稽。是由上開陳情內容可知，本件陳情案係兩造共同主張訴外人
    陽萌建設公司所建設之住宅工地，侵占兩造各所有之系爭土地及與系爭土地同段
    第四○三之一三地號、第四○三之一五地號、第四○三之一七地號等土地，並無
    隻字片語提及系爭交換契約及被告已承認系爭交換契約上其所負之義務存在等情
    事，是原告主張陳情當時，被告已為債務承認乙節，並不可採，則被告未於八十
    五年間為拋棄時效利益之表示，已堪認定，亦即本件原告請求權之消滅時效，並
    不能於八十五年間重行起算。而按時效完成後，債務人得拒絕給付，民法第一百
    四十四條第一項定有明文。本件原告之請求權時效既不能重行起算，則被告所為
    時效完成之抗辯即屬可採，被告進而拒絕為給付即本件移轉登記行為，揆諸上揭
    法律規定，自亦有據。
五、從而，原告依民法繼承及系爭交換契約所約定之法律關係，請求被告應將系爭土
    地其中如附圖所示藍色部分分割後，移轉登記予原告所有，為無理由，應予駁回
    。
六、本件既經認定系爭交換契約於訂約當時即已無效，則不問嗣後法律有無變更，尚
    不能使無效之契約變為有效，故兩造就系爭交換契約嗣後是否因法律變更而為有
    效之主張及抗辯，即無庸審究。又原告聲請履勘現場及囑託測量，核屬並無必要
    。再本件事證已臻明確，兩造其餘攻擊防禦方法及舉證，均核亦於判決之基礎及
    結果無影響，亦無庸一一論列，附此敘明。
據上論結，本件原告之訴為無理由，依民事訴訟法第七十八條，判決如主文。
中　　　華　　　民　　　國　　九十三　　年　　 十一 　　月　　 三十 　　日
                                臺灣桃園地方法院民事第二庭
                                    法      官  張震武
右為正本係照原本作成
如對本判決上訴，須於判決送達後廿日內向本院提出上訴狀
中　　　華　　　民　　　國　　九十三　　年　 　十二　 　月　  　三  　　日
                                    法院書記官  惠  莊
